【裁判字號】    97,台上,1155
【裁判日期】    970605
【裁判案由】    給付補償費
【裁判全文】
最高法院民事判決            九十七年度台上字第一一五五號
上  訴  人  甲○○
            乙○○
            丙○○
共    同
訴訟代理人  葉春生律師
被 上訴 人  台北縣政府
法定代理人  丁○○
訴訟代理人  沈志成律師
上列當事人間請求給付補償費事件，上訴人對於中華民國九十六
年十二月三十一日台灣高等法院第二審更審判決（九十六年度重
上更(一)字第一二四號），提起上訴，本院判決如下：
    主  文
上訴駁回。
第三審訴訟費用由上訴人負擔。
    理  由
本件上訴人起訴主張：伊於民國七十二年五月間分別與被上訴人
簽訂「台北縣公有耕地租賃契約」（下稱系爭租約），向被上訴
人承租其所有坐落台北縣三重市○○○段頂崁小段四三八之四、
四三八之一一地號土地（下稱系爭土地）耕作，租期均自七十二
年七月一日起至七十八年六月三十日止。嗣系爭土地於七十三年
間分割為四三八之四、四三八之一一、四三八之一三、四三八之
一四、四三八之一五、四三八之一六、四三八之一七地號；於九
十四年三月二十五日其中四三八之四地號分割增加四三八之二○
地號、四三八之一三地號分割增加四三八之二一地號、四三八之
一四地號分割增加四三八之二二地號。惟系爭土地變更為都市計
畫工業區土地，伊於七十二年十一月二日向被上訴人申請讓售，
經台北縣議會議決「同意出售」，並報請前台灣省政府核示「准
予依法出售」，被上訴人遂於七十三年六月一日通知伊稱「同意
終止耕地租約，至於補償問題依現行有關法令規定辦理」等語，
則系爭租約既經終止，依法被上訴人即應給付伊補償費。又被上
訴人終止系爭租約後，伊仍繼續使用系爭土地，並繳租至該租期
屆滿，應已成立不定期限之租賃契約，然為被上訴人所否認，則
該租約之法律關係是否存在，即有不明確之虞等情，先位聲明：
求為被上訴人依序給付上訴人甲○○、乙○○、丙○○新台幣（
下同）三百六十三萬三千八百四十五元、二百二十六萬六千五百
八十四元、二百二十六萬六千五百八十四元本息，或於伊分別給
付讓售價金後，將上開土地重新合併按如九十五年三月十七日台
北縣三重地政事務所複丈成果圖所示分割地號、面積之所有權移
轉登記與甲○○、乙○○、丙○○；備位聲明：求為確認兩造間
就系爭土地有不定期限租賃關係存在之判決（上訴人上開先位聲
明部分，業經本院前審判決其敗訴確定，本件僅就其備位之訴部
分審理）。
被上訴人則以：系爭租約租期屆滿前一個月，伊已通知上訴人辦
理換約手續，上訴人未向伊辦理續約，依系爭租約第三條之約定
，兩造間已無租賃關係存在等語，資為抗辯。
原審斟酌全辯論意旨及調查證據之結果，以：耕地租用，係指以
自任耕作為目的，約定支付地租使用他人之農地者而言，土地法
第一百零六條第一項定有明文，所稱農地，參照同條第二項之立
法精神，應包括漁地及牧地在內。承租他人之非農、漁、牧地供
耕作之用者，既非耕地租用，自無耕地三七五減租條例規定之適
用。兩造間就系爭土地於七十二年間所訂定之系爭租約，已於七
十三年六月間合意終止之事實，業經本院九十六年度台上字第一
四八八號判決確定。系爭土地於七十三年六月間兩造合意終止系
爭土地前，業已編定為都市計畫工業區土地，而非農地。上訴人
並繼續繳納地租至七十八年六月三十日止，乃兩造所不爭執。兩
造就系爭土地應另行成立一新租賃契約，惟因系爭土地，已編定
為都市計畫工業區土地，而非農地，故兩造間所另行成立之租賃
關係，乃屬民法之租賃契約，而非耕地三七五減租條例規定之耕
地租賃契約。又就該租約之期限，兩造未為任何之約定，應屬不
定期限租賃契約。次查依上訴人於起訴時所提出被上訴人九十三
年四月二十三日（原判決誤載為十三日）北府地籍字第○九三○
三○五一八一號函說明三載明：「先生等（指上訴人）繼續繳租
至該租約租期屆滿，因未依限申請續租且未繼續繳租，依『台北
縣公有耕地租賃契約』第三點『未依限續約者，視為無意續租』
規定，本案租約應已終止，自無補償事宜」等語，有該函文在卷
可按（一審卷三九至四○頁），參諸被上訴人於七十八年七月二
十八日以七八北府地四字第二二四三三二號函主旨通知上訴人應
檢附相關文件辦理續租事宜，上訴人均未向被上訴人申辦續租，
且被上訴人自通知上訴人後即未再收取租金，上訴人亦未再繳租
等情，雖因上訴人否認曾收到上開函文，尚難認定兩造於斯時有
終止租約之默示意思表示，惟被上訴人已於九十三年四月二十三
日對上訴人為終止租約之意思表示，依民法第四百五十條第二項
之規定，上開不定期限租約，已因被上訴人之終止而消滅。從而
，上訴人訴請確認兩造間就系爭土地之不定期限租賃契約之法律
關係存在，為無理由，不應准許，為其心證之所由得，並說明兩
造其餘攻防方法毋庸論述之理由，爰維持第一審所為上訴人敗訴
之判決，駁回上訴人之上訴。
查民事訴訟所謂不干涉主義（廣義的辯論主義）係指當事人所未
聲明之利益，不得歸之於當事人，所未提出之事實及證據，亦不
得斟酌之，此觀民事訴訟法第三百八十八條之規定自明。至於適
用法律，係法官之職責，不受當事人所主張法律見解之拘束。因
此，辯論主義之範圍僅為判決基礎之事實及其所憑之證據，而不
及於法律之適用。本件原審係根據卷內之訴訟資料即上訴人於起
訴時所提出之被上訴人九十三年四月二十三日北府地籍字第○九
三○三○五一八一號函及參諸被上訴人於七十八年七月二十八日
以七八北府地四字第二二四三三二號函，認定被上訴人已依民法
第四百五十條第二項之規定，終止兩造就系爭土地所另行成立之
租賃契約，並未違反辯論主義之原則。至原審審判長未行使闡明
權，令當事人為法律上之陳述，即逕行適用當事人未主張之法律
，訴訟程序雖有瑕疵，但不影響判決之結果，仍應維持。原審因
而為上訴人不利之判決，經核並無違誤。上訴論旨，執此並以原
審認定事實、適用法律、解釋意思表示之職權行使，暨與原判決
基礎無涉之理由，指摘原判決不當，求予廢棄，非有理由。
據上論結，本件上訴為無理由。依民事訴訟法第四百八十一條、
第四百四十九條第一項、第七十八條，第八十五條第一項前段，
判決如主文。
中    華    民    國  九十七  年    六    月    五    日
                      最高法院民事第六庭
                          審判長法官  朱  建  男
                                法官  顏  南  全
                                法官  林  大  洋
                                法官  鄭  傑  夫
                                法官  蘇  清  恭
      本件正本證明與原本無異
                                      書  記  官
中    華    民    國  九十七  年    六    月   十七   日
                                                 H


司法院資訊處製作；財團法人民間司法改革基金會備份。
